【裁判字號】    89,重上更(三),108
【裁判日期】    900807
【裁判案由】    違反槍彈藥刀械管制條例等
【裁判全文】
臺灣高等法院高雄分院刑事判決          八十九年度重上更(三)字第一八號
    上  訴  人
    即  被  告  乙○○
    選任辯護人  李衍志
右上訴人因違反槍砲彈藥刀械管制條例案件，不服臺灣高雄地方法院八十四年度訴字
第一二八二號中華民國八十四年七月二十五日第一審判決（起訴案號：臺灣高雄地方
法院檢察署八十四年度偵字第一０六四號），提起上訴，經判決後，由最高法院第三
次發回更審，本院判決如左：
      主      文
原判決撤銷。
乙○○無罪。
      理      由
一、公訴意旨略以：被告乙○○於民國八十年三月至四月間，因得知黃惠美（另案起
    訴）與吳福山之妻吳李金蓮有債務糾紛，乃與陳述文（另由原審併案審理）及綽
    號「豬腳」者等人，基於共同之犯意，向黃惠美表示其等可代為討債，黃惠美即
    交予綽號「阿義」之被告乙○○如附表所列之支票，委託其等代向吳李金蓮討債
    ，被告乙○○取得該支票後，於八十二年四月二十日凌晨，夥同陳述文及另一不
    詳姓名之男子，共乘ＢＭＷ廠牌自用小客車，至高雄市○○區○○街四號吳福山
    住處，趁吳福山返家之際，由其二人下車各持烏茲衝鋒槍及手槍抵住吳福山，脅
    迫吳福山坐上其等所駛自用小客車，非法剝奪人之行動自由，加上手銬押往高雄
    市鼓山區○○○路四三七號後側空屋，並共同意圖為自己不法之所有，向吳福山
    出示其妻吳李金蓮簽發之支票，脅迫吳福山應代其妻吳李金蓮清償票款，吳福山
    因心生畏懼，乃答應於八十二年四月二十三日十三時許，在高雄市○○○路一六
    九八號先清償現金新台幣（下同）四百十八萬元，另餘額一千五百萬元則以每二
    十日簽發支票一紙清償，始獲釋返家，嗣至同年四月二十三日吳福山因故並未依
    其承諾付款，被告乙○○等人取款未果，又以電話向吳福山恫稱：「不要耍心機
    」，揚言三天後到同一地點付款，其等為達取款之目的，於八十二年四月二十六
    日凌晨四時三十分許，持槍射擊吳福山前揭住處大門恫嚇，吳福山不得已，乃依
    命於二十六日交付現款二百萬元之支票共十五紙與前來取款之孫敏雄（另案起訴
    ），迨八十二年六月二十日始報警查獲，因認被告乙○○涉有舊槍彈藥刀械管
    制條例第七條第四款、第十一條第三項、刑法第三百零二條第一項、第三百四十
    六條第一項之罪嫌云云。
二、本件公訴人認上訴人即被告乙○○涉有前揭犯行，無非以被害人吳福山之指述及
    指認乙○○之口卡無訛，另証人孫敏雄於偵查中亦供承係受「國村」者之託前去
    取款等情不諱，為其主要論據。惟訊據上訴人即被告乙○○始終堅決否認有右揭
    犯行，辯稱：我並不認識陳述文，侯東榮、孫敏雄、黃惠美、吳福山等人，亦未
    代黃惠美向吳福山討債，前揭犯行我既不知情亦未參與，我以前所使用之呼叫器
    係謝素真所交付之000000000號而非000000000號等語。
三、按犯罪事實應依証據認定之，無証據不得推定其犯罪事實，刑事訴訟法第一百五
    十四條定有甲文；而事實之認定，應憑証據，如未能發現相當証據，或証據不足
    以証甲，自不能以推測或擬制之方法，以為裁判基礎，最高法院四十年台上字第
    八六號著有判例；又被害人所述被害情形，如無瑕疵可指，而就其他方面調查，
    又與事實相符，其供述固未始不足據為判決之基礎，惟其証據本身尚有瑕疵，則
    在此瑕疵未予究甲以前，遽採為有罪之根據，仍難謂為適法（最高法院七十年台
    上字第三八一號判決參照）；經查：
    (一)告訴人吳福山所指認之共犯，係胸前及上臂留有刺青者，絕非被告：
      (1)告訴人吳福山於另案原審調查時供稱：綽號「阿義」者，我只認得其人，不
        知其姓名．．我認為乙○○口卡背面之相片，有六分像綽號「阿義」之男子
        ．．我記得他留平頭，胸前及上臂又刺青等語（見原審八十三年度訴字第一
        六八七號（一）影印卷第七四頁），嗣又於原審供稱：當時我與「阿義」者
        （在高雄市○○○路四三七號後側空屋內）談了三、四個小時，所以我記得
        很清楚，等語（見同上卷（二）影印卷第一七九頁），則告訴人吳福山對於
        綽號「阿義」者胸前及上臂留有刺青之印象，應非常深刻，而不致有記錯之
        情事，然被告乙○○經本院於前審調查及審理時命其當庭脫衣勘驗結果，胸
        前及上臂均無刺青，此有本院上訴審調查及審判筆錄在卷足憑，從而告訴人
        吳福山所指綽號「阿義」者，當非上訴人乙○○。
      (2)依另案被告孫敏雄所稱共犯「國春」者，所使用之呼叫器號碼是00000
        0000號，經查是劉武化所使用（理由詳後述），而劉武化（民國四十六
        年生）於八十三年六月二十一日被兇殺致死，其身高一百七十公分經本院調
        閱台灣台中地方法院檢察署八十三年度相字第九九五號相驗卷宗，其屍體彩
        色照片，顯示前胸及後背均有大面積之刺青，有該署檢送八十三年度偵字第
        一０四五三號蕭文玉殺人一案之相驗卷宗可稽，故告訴人所指之共犯胸前留
        有刺青，當係實情，且與孫敏雄於八十二年十二月二十九日偵訊中所稱共犯
        身高一百七十公分相符，故此共犯，絕非無刺青之被告。
      (3)劉武化於八十二年間，留平頭，亦經其弟劉增文於本院供甲，符合告訴人所
        指之特徵。
    (二)告訴人吳福山指認被告之口卡，業經證甲係誤認：
      (1)告訴人於八十三年十二月二十九日在檢察官偵訊時，雖當庭指認被告之口卡
        ，認被告係共犯之歹徒（見八十四年度偵字第一０六四號第十一頁影本），
        但查被告在口卡上照片影本（同卷第五頁），與劉武化生前照片（由孫敏雄
        於九十年五月二十八日提出，詳本院卷），其臉型實在很相似，惟劉武化看
        起來較兇，有該二照片可資比對，參酌告訴人在原審法院八十三年度訴字第
        一六八七號恐嚇取財等案件八十三年六月二十二日訊問時，經提示包括被告
        乙○○口卡片影本三份，並未能指認被告係犯案人，反而指稱其中之五十三
        年一月十日出生，身分證號碼Ｚ000000000號之另一同名之乙○○
        口卡片之照片稱有六分像，雖其後於該案八十三年十二月二十九日訊問時對
        被告乙○○之口卡片又再次指認是綽號阿義之人，惟本院更一審依劉武化之
        年籍住址，再函台中市警察局調取劉武化之口卡照片，經傳訊前未曾出庭指
        認被告乙○○本人之被害人吳福山，先行指認劉武化之口卡，竟又稱口卡上
        之人即係綽號阿義，聽別人叫他國ㄘㄨㄣ者，其可以肯定。並稱其於警訊中
        只指認過劉武化之口卡，不知何以會變成被告乙○○云云，參酌卷附乙○○
        之口卡片與劉武化之口卡片二人相貌相似及警訊卷內未曾有劉武化口卡片供
        指認之事實，顯然被害人吳福山將劉武化與乙○○之口卡片混淆誤認。迨本
        院更二審命其當庭指認被告乙○○本人，吳福山始堅稱從未見過被告，也不
        認識他，口卡上之相片很像，但見到本人才知不同，並稱被告看起來不會那
        麼兇神惡煞等語。
      (2)依上述告訴人指認口卡之經過，及被告早期在口卡上之照片，又與劉武化之
        照片，其臉型很相似，故告訴人已稱被告非犯案歹徒，其先前之指認口卡，
        係出於誤認，不能做為被告犯罪證據。
    (三)另案被告孫敏雄所稱000000000號呼叫器，經查甲使用者是劉武化：
      (1)另案被告孫敏雄於警訊中供述綽號「國春」要其去向吳福山拿錢及支票，該
        「國春」者所留呼叫器是000000000號（見八十二年度偵字第二二
        七０五號卷第五八頁背面、第五十九頁背面，即八十二年十一月十八日警訊
        筆錄），據證人謝素真復於本院更一審證稱：我開五金行，通運公司、ＫＴ
        Ｖ等公司，我會申請呼叫器給員工使用，我們約有一、二百支。00000
        0000號是我的呼叫器，000000000號是給員工用的。：：我可
        以確定上訴人未借過000000000號之呼叫器，該呼叫器是交給中港
        鮮魚行員工使用，但被告是在餘慶行交通公司工作，不同的單位，被告不可
        能使用000000000號。：：我們的呼叫器有被盜拷過：：」等語，
        （見更一卷第五十六頁），另據證人何仁安證稱：「（與劉武化有何關係﹖
        ）我與他是在台中丸山小鋼珠育樂中心同事，我是主任，他是店長，我與他
        同事一年多，我是與他在育樂中心才認識的，有的朋友會叫他義哥」。「（
        你知道他的呼叫器﹖）還有印象，是000000000號。」「（他只有
        一個呼叫器﹖）是的，公司聯絡他都是用呼叫器。」「（劉武化是如何取得
        呼叫器的﹖）育樂中心是在台中市但是總公司是在清水，呼叫器是我到總公
        司向老闆娘謝素真拿，謝素真叫我自己去櫃子內拿的，我去櫃子拿的時候遇
        到乙○○，他告訴我放呼叫器的櫃子，我就自己去拿壹個回去交給劉武化，
        拿回去的號碼即是000000000號。我交給劉武化的時候，劉武化有
        問我是誰交給你的，我說我有遇到貨運行的經理乙○○，當場乙○○指示我
        拿的。在櫃子內有許多的呼叫器，我是隨便拿壹個的，上面有標示號碼。」
        （見本院九十年七月九日訊問筆錄，及本院上訴卷第八十七頁八十五年一月
        十二日訊問筆錄），由謝、何二人證供詞，可知該呼叫器是由劉武化使用。
      (2)劉武化之弟劉增文於本院證稱：「朋友間都叫他阿義，因為他在外面混，不
        希望別人認出他的名字」「：：：八十二年時，他曾告訴我，他到過高雄來
        要過債：：：」，「他的呼叫器是０六０五七：：：：，要再回去查資料：
       ：：再寄來」，該證人嗣後並寄來劉武化之名片，記載呼叫器號碼為000
        000000號，（見本院九十年六月十八日訊問筆錄），故該呼叫器號碼
        ，確為劉武化所使用。
      (3)再查，證人謝素真於八十三年十月二十日於臺灣臺中地方法院受原審囑託訊
        問時其證詞為：
        法院問：你於八十二年間曾經使用張月嬌（名義）申請000000000
        號之呼叫器﹖
        謝素真答：呼叫器是我申請，我用張月嬌名字申請，她是我大姑。
        法院問：何時開始申請﹖
        謝素真答：大約在八十二年申請。
        法院問：有無將呼叫器借給乙○○使用過﹖
        謝素真答：有借給乙○○使用過，在一年多前。
      而謝素真前後供申請一百支呼叫器給關係企業之員工使用，業經謝素真於本件
      第一審八十四年六月六日訊問時證述甲確，謝素真所申請之呼叫器，既不僅0
      00000000號一支，於受託法院以000000000號訊問證人時，
      該證人直覺上認被告亦有使用公司之呼叫器，遂為上述肯定之回答，此由謝素
      真於本院證稱：「當時法官有唸到這個號碼問我有無交給被告使用。我當時認
      為公司有給乙○○呼叫器，我被誤導了認為這個號碼就是交給乙○○的。」「
      當時我是認為乙○○也是我們公司的員工，我們公司有上百個呼叫器供員工使
      用，我也不知道員工的呼叫器號碼，我只知道有交給乙○○壹個呼叫器，該呼
      叫器是在公司專門放呼叫器的櫃子內拿的，該呼叫器我事後查的是00000
      0000號至於劉武化的呼叫器是我大娘姑張月嬌申請的，號碼是00000
      0000號，這是我在台中地院作證以後回來才查知的。」「因為作證以後我
      回公司查資料，才知道我講錯了，被告是回來總公司知道我講錯了，被告就這
      樣與我發生爭吵。」等語，當知謝女在台中地院之證言，因被誤導，自非實在
      ，不能以此為被告犯罪證據。
    (四)另案被告孫敏雄陳述文曾對被告不利之證詞，查非事實，不得做為被告之犯罪
      證據：
      (1)孫敏雄於八十二年十一月二十二日在檢察官偵查中供稱：「與國村同在台中
        監獄執行，他的編號一一五三」（見八十二年度偵字第二二七０五號），然
        被告乙○○未曾在台中監獄執行過，有台灣台中監獄八十六年五月二十九日
        回函及被告乙○○之前科紀錄表附卷可稽，(見本院上更一卷第七十八頁）
        足證上述孫敏雄所稱之國村，並非被告，且孫某嗣後指認乙○○之口卡證稱
        並非其所稱之「國村」者無訛（見第一六八七號（一）影印卷第六六頁），
        並一再稱不認識被告其人（見本院上訴卷第四十四頁）故與孫某共犯者，並
        非被告。上述人犯編號一一五三號，是陳國維在台中監獄執行期間是七十九
        年十二月十四日至八十三年二月七日，有台中監獄八十三年六月十六日中監
        總字第六三三二號函附於原審法院八十三年訴字第一六八七號卷第六十九頁
        可稽，足見孫某上述證言不實，無可採信。
      (2)陳述文於本院上訴審調查時證稱：「（在一審）是與孫敏雄一起出庭，有講
        認識一綽號乙○○者，但是（姓名）是聽孫敏雄講的，庭上被告乙○○，我
        並不認識」等語，其於原審八十二年訴字第一六八七號審理時，所講之乙○
        ○是使用000000000號呼叫器（見該卷第一百二十二頁），然此呼
        叫器之使用人是劉武化，已如前述，故陳述文所稱參與共犯之「乙○○」，
        應是劉武化，並非本案被告。
      (3)證人何仁安於本院證稱：「均認識孫敏雄、陳述文，他們二人與劉武化都是
        好友，因為他們常去我們的店裡，都是去找劉武化。孫敏雄是劉武化的小弟
        ，都是住在店裡，陳述文則是他的朋友，都會去店裡泡茶、聊天」，後來劉
        武化有交代如果有人問000000000號的呼叫器誰在使用，就說是乙
        ○○在用，因為我知道劉武化在使用此呼叫器已經一年多了」；按受託以暴
        力討債，通常可分紅，有利可圖，故同夥者，多係有交情，據被害人吳福山
        八十二年六月二十五日之警訊筆錄記載：「：：：二名持槍押我上車的，是
        綽號阿文「陳述文」及不知名男子，而綽號阿義是駕駛車子」，可見該阿義
        是居於主導地位，參酌孫敏雄（民國六十年次），於劉武化死亡後，仍與其
        家人有所聯絡，並保有劉某照片，何仁安所謂孫敏雄是劉武化之小弟，應可
        採信，該陳述文、孫敏雄二人均供稱案發後，劉武化交代說另一名共犯就叫
        他為國村，台中人等語；故孫、陳二人，於劉武化八十三年六月二十一日死
        亡前，於偵查中所指之共犯乙○○者，無非為護劉某，並藉以應付偵查，
        實不能採信，至於劉某死亡後，該二人不立即供出劉武化，要係其隱瞞實情
        心態之繼續，惟其二人已甲確證稱不認識被告，故該二人過去所稱之國村，
      不能執為被告犯罪之證據。另陳述文於八十年十月十七日至同年十二月二日
        在台東監獄執行，被告則於七十九年四月十六日至八十年四月十六日在台東
        監獄執行，執行完畢後交職訓一總隊，而被告在職訓一總隊執行期間，被告
        是否再返回台東監獄，經本院函查結果，亦無資料顯示彼二人有同在台東監
        獄執行，（見本院九十年五月七日九十雄分院瑞刑事字第五六二二號函，台
        東監獄九十年五月九日及二十八日，東監總決字第一三五號及第一五八號函
        附本院卷），故無證據證甲該二人有同監執行彼此認識之情事。
      (4)此次發回更審意旨關於：「共犯陳述文於所涉殺人未遂等案偵查中供稱是「
        國村」拿吳福山兩張各一百萬元的票叫伊調錢，伊沒錢即向李振華調，「國
        村」叫乙○○，住台中市，是乙○○向吳福山住宅開槍，黃某叫伊找房子，
        伊就將其安排至伊家附近的空屋住（見二二七０五號偵卷八十三年二月二十
        八日訊問筆錄），於該案審判中又稱伊認識綽號「國村」之人，叫「乙○○
        」，約三十五、六歲，住台中。吳福山被押往高雄市○○○路四三七號後側
        空屋是乙○○說要來高雄住二天，伊提議住飯店，黃某說不方便，伊才讓
        黃某住伊朋友的房子。且於承辦法官訊以「知否孫敏雄有出面取款之事」時
        ，答稱「伊在八十二年十月份接到傳票，去問乙○○，他才告訴我這件事，
        但他沒有告訴我為何叫孫敏雄去取款的事」等語（見一審訴字第一六八七號
        卷(一)八十三年八月二日訊問筆錄），參以證人李振華證稱「阿義」拿二張各
        一百萬元的票向其調現，伊與「阿義」不熟，其都與「四物」（陳述文之綽
        號）在一起，「阿義」好像「乙○○」，是陳述文等人要其在警訊說票係「
        阿義」交伊就沒事了。一百九十多萬元現金交陳述文，他們說票是去處理債
        務取回來的等語（見一審訴字第一六八七號卷(二)八十三年二月二十四、二十
        五日訊問筆錄），似徵該陳述文上開於偵審中所為不利於被告之供述，尚非
        虛妄」等部分；經查當時劉武化尚未死亡，陳述文與劉武化均是好友，孫敏
        雄又係劉武化身邊之小弟，陳述文為隱瞞劉武化涉案，乃以「國村」代替劉
        武化；故陳述文當時誤供國村約三十五、六歲，按被告係五十年次，當時應
        僅三十二、三歲；又李振華上述所稱阿義好像是乙○○，據其於八十三年十
        月二十七日在原審該案證稱：「（陳述文在何時何地告訴你阿義是乙○○）
        在警察通知我去訊問時，我先去找他，他才告訴我的」（見一審訴字第一六
        八七八號卷(二)第一０二頁），故李振華所謂阿義就是乙○○，乃在應訊之前
        ，聽自陳述文，並非於案發時（調現時）有看到「國村」或聽到「國村」之
        稱呼，而陳述文所以在李振華應訊之前，告知李振華「阿義」就是「國村」
        ，不外在隱瞞真正共犯，誤指他人涉案，以應付偵訊而已，實不能以上述證
        言，遽予採信而為被告有罪之證據。
      (5)孫敏雄雖曾證稱其所認識之劉武化，係和他同監（台中監獄）執行所認識。
        經查劉武化雖未因案在台中監獄執行（見上更一卷第七十三至七十六頁），
        然孫某與劉武化彼此間很有交情，已如前述，故孫某上述不實證言，亦不影
        響其與劉武化認識已久之事實，且此不實證言，亦非可做為被告有罪之證據
        。
      (6)告訴人吳福山於原審八十三年十二月二十九日另案審理時，供稱：「那三個
        押我的人，一個是綽號阿義，一個是侯東榮及陳述文」（見八十三年訴字第
        一六八七號卷(二)第一七七頁）；侯東榮亦供稱：「當天與我一起去押人的，
        一個叫空仔，另一個我不認識」「當天有一名男子駕車我不認識，我與空仔
        押著他」（見同上卷(一)第三三八頁），可知前往押人的是侯東榮及陳述文「
        而陳述文是侯東榮口中的空仔，至於開車的是綽號阿義，此阿義據侯東榮供
        稱不認識，並供稱不認識乙○○（見同上卷第三三九頁），故侯東榮亦未證
        甲被告有參與。
四、綜上所述，被告乙○○前述所辯堪以採信，此外查無其他積極證據，足以證甲被
    告有公訴意旨所指之犯行，應屬不能證甲其犯罪。原審不察，遽予論罪科刑，自
    有未洽，被告上訴為有理由。原判決應予撤銷改判，另為無罪之諭知。
據上論結，應依刑事訴訟法第三百六十九條第一項前段、第三百六十四條、第三百零
一條第一項判決如主文。
本案經檢察官邱榮藏到庭執行職務。
中    華    民    國      九十      年       八       月       七       日
                              臺灣高等法院高雄分院刑事第九庭
                                  審判長法官  張甲松
                                        法官  任森銓
                                        法官  江泰章
右正本證甲與原本無異。
檢察官如不服本判決，應於判決送達後十日內向本院提出上訴狀，其未述理由者並
應於提出上訴狀後十日內向本院補提理由書（應附繕本)。
                                      書記官  黃一秋
中    華    民    國      九十      年       八       月       八       日
                                                                  Ａ


司法院資訊處製作；財團法人民間司法改革基金會備份。
